【裁判字號】    97,上,875
【裁判日期】    980630
【裁判案由】    租佃爭議
【裁判全文】
臺灣高等法院民事判決                   97年度上字第875號
上  訴  人  財團法人臺灣省私立八德殘障教養院
法定代理人  甲○○
訴訟代理人  陳宏瑄律師
            蔡榮德律師
被 上 訴人  乙○○
訴訟代理人  丙○○
上列當事人間請求佃租爭議事件，上訴人對於中華民國97年7月
11日臺灣桃園地方法院96年度訴字第559號第一審判決提起上訴
，本院於98年6月9日言詞辯論終結，判決如下：
    主  文
原判決廢棄。
確認上訴人與被上訴人間就坐落桃園縣大溪鎮○○段社角小段九
二、一三二、一三三、一三四、一三五、一三八、一三八之二、
一四二、一四二之二、一四四地號土地內八分之一合計零點七一
八甲以台灣省桃園縣溪鎮南字第四四號私有耕地租約之耕地租賃
關係不存在。
第一、二審訴訟費用由被上訴人負擔。
    事實及理由
一、上訴人起訴主張：
  (一)伊所有坐落桃園縣大溪鎮○○段社角小段第92、132、133
    、134、135、138、138-2、142、142-2、144地號等10筆土
    地（下稱系爭土地），於民國 (下同)38 年間，由訴外人潘
    言勝、潘煥明及被上訴人之被繼承人潘煥經向伊共同承租，
    其中潘煥經承租系爭土地內1/8（非土地上特定位置），面
    積合計0.718甲，兩造間訂有台灣省桃園縣溪鎮南字第44號
    私有耕地租約（下稱第44號租約）。除本件租約外，伊就系
    爭土地之另應有部分1/8部分出租予潘煥明，訂有溪鎮南字
    第60號私有耕地租約 (下稱第60號租約），及另應有部分
    3/4 部分出租予潘言勝，訂有溪鎮南字第28號私有耕地租約
    (下稱第28號租約）。伊將系爭土地之所有權以應有部分1/8
    、1/8、3/4比例出租，未與各承租人約定特定部分使用範圍
    ，係因出租之始，承租人彼此俱為親戚，其等願意共同耕作
    。是系爭土地上雖有上開3件租約，但租約合意內容為民法
    上應有部分，即各共有承租權人，對於共同承租之土地全部
    有使用權。嗣被上訴人於80年間因繼承關係取得耕地租賃權
    後，亦未曾向伊要求劃分各別耕作範圍，故伊與被上訴人僅
    訂立單一耕地租賃契約，其私下如有未經伊同意而自行約定
    分耕分管之情，自不得對抗伊。
  (二)系爭土地中之132、134、135、142地號土地上目前均有非供
    耕作使用目的之地上物，其中132地號土地上之地上物為訴
    外人潘木使用，134、135地號土地上之地上物為訴外人潘逢
    三等人及被上訴人居住使用，144地號土地上之地上物為訴
    外人潘逢裕轉租他人使用。是被上訴人及潘木、潘逢三等人
    均有承租人以所承租之土地建築房屋居住或供其他非耕作之
    用而擅自變更用途或無正當理由不自耕之情形，應使租約全
    部無效。蓋所謂承租人不自任耕作，應係指承租人有擅自變
    更用途，未將承租土地供耕作使用，或轉租、將承租土地借
    與他人使用、與他人交換耕作等不符合耕地租佃目的之積極
    行為而言，本件被上訴人及訴外人等如私下就共同承租之土
    地上特定範圍約定分管，未得伊同意，且互為同意彼此違規
    使用土地，實無異於被上訴人就承租土地不自任耕作。
  (三)按耕地三七五減租條例第16條第1、2項規定原訂租約無效，
    得由出租人收回，係以租約所訂之土地全部為準。如同一租
    約內有多筆土地，承租人將其中一筆或數筆轉租他人或不自
    任耕作者，原訂租約全部無效，其未轉租他人或尚自任耕作
    部分之土地，亦失其租賃依據，出租人得一併請求收回。退
    步言，縱認本件租約並非無效，被上訴人就其中系爭132、
    134、135、144地號土地，非因不可抗力繼續一年不為耕作
    ，而兩造間就系爭土地僅簽訂1份租賃契約，且約定租金乃
    系爭土地內1/8之正產物全部收穫總量之375/1000，並非就
    每筆土地各自約定租金，應認兩造就系爭土地僅成立一個租
    賃關係，伊自得依三七五減租條例第17條第1項第4款規定，
    終止全部租約，收回全部系爭土地。
  (四)被上訴人指系爭土地之134、135地號在日據時代就有門牌，
    經伊請領日據時代土地登記謄本後，發現被上訴人祖父潘牛
    早在日據時代大正8年就在土地上耕作，且當時謄本就是記
    載134地號為雜、135地號為建，並記載「佃人：社角135 番
    地潘牛」等語，顯然潘牛在日據時代住在135番地，即135地
    號上應有地上物存在。但以日據大正8年時代（即民國8年）
    當時農舍建材多為土、木製造，至35年地主為伊時，伊稱土
    地上僅有一破損之農舍亦合乎經驗法則。又潘牛為承租人時
    代，系爭土地地主為媽祖會，縱使被上訴人之先人在該地號
    上建有地上物，亦均與伊無關，不得對抗嗣後取得所有權之
    伊，亦即非經伊同意，被上訴人不得新建地上物。又依內政
    部59年10月22日台（59）內地字第290619號函，可知農舍並
    非佃農可任意興建，如有需要建造應經地主同意，否則佃農
    在耕地上恣意興建地上物將耕地變更使用，應屬不自任耕作
    。本件被上訴人於134號雜地、135號建地均建有地上物，且
    供家族居住使用，依上開說明已屬違反租約，是被上訴人違
    約應屬明確。
  (五)被上訴人主張於原法院另案（94年度訴字734號）中，伊承
    認同意「潘言勝承租之耕地，於41年7月31日將特定區域的
    系爭第92、142地號土地全部，及第138地號土地內1.2821甲
    之耕地租賃權分割讓與潘逢辛分耕」，足認伊知曉並同意潘
    煥經、潘言勝及潘煥明等3人分耕事實及範圍云云，並非事
    實。此觀被上訴人於80年間換約時，租約約定承租範圍明確
    包含10筆土地地號每筆1/8即可知，如被上訴人所言為真，
    則豈有於換約時不更新載明分耕，而仍按舊約簽定之理。退
    步言，被上訴人於80年間換約時，既係以被上訴人自己名義
    與伊訂立耕地租賃契約，則仍應認兩造租約範圍仍以上揭80
    年間所簽定之租約內容為準。被上訴人主張其租賃範圍限於
    現今之登記第138-2、138、133地號內0.718甲，且其僅耕作
    如舊地籍圖內所載138-5、138-7、138-9、138-12、133地號
    土地。惟依桃園縣大溪地政事務所 (下稱大溪地政事務所)
    97年4月11日溪地測字第0972000156號函所核算之面積：上
    開舊地籍圖中上開地號之面積合計為0.595855甲，是被上訴
    人實際耕作之面積與伊約定之耕作面積0.718甲相去甚遠。
    而被上訴人前曾稱知道其實際耕作面積不足0.718甲，竟明
    知其耕作之土地被訴外人所占用，卻不向伊申訴，而令訴外
    人繼續耕作屬於其租賃之土地，被上訴人亦符合耕地三七五
    減租條例第16條之不自任耕作導致租約無效情形，且被上訴
    人既然主張耕地租賃範圍不包含92、132、134、135、142
    、142之2、144地號部分，且就上開地號之違反耕作約定之
    情事不需負責，若鈞院認為可採，則兩造間就上開地號土地
    應屬耕地租賃關係不存在等語。爰依耕地三七五減租條例第
    16條第1項、第17條第1項第4款之規定，請求判決確認上訴
    人與被上訴人就坐落桃園縣大溪鎮○○段社角小段92、132
    、133、134、135、138、138之2、142、142之2、144地號土
    地內1/8合計0.718甲以溪鎮南字第44號之耕地租賃關係不存
    在。原審為上訴人敗訴之判決，上訴人不服，提起上訴，並
    於本院聲明：1.原判決廢棄。2.請求確認上訴人與被上訴人
    就坐落桃園縣大溪鎮○○段社角小段92、132、133、134、
    135、138、138之2、142、142之2、144地號土地內1/8合計
    0.718 甲以溪鎮南字第44號之耕地租賃關係不存在。
二、被上訴人則抗辯：
  (一)伊與上訴人就系爭土地內之1/8，所簽訂第44號租約係獨立
    租約，並非按各筆土地1/8之比例耕種，且於潘煥經耕種時
    ，即由上訴人指定特定位置，如舊地籍圖所示紅色部分耕種
    ，然上訴人遽以伊與潘木及潘逢三等人有親戚關係，願意在
    同一筆土地上一起耕作，伊從未要求上訴人要區別出特定範
    圍等語，顯非事實。上訴人所提出之地籍圖與伊所提出之地
    籍圖，原為同一張地籍圖的謄本，以顏色區分是便於辨別3
    紙租約的範圍，原審原證14的地籍謄本133地號分出1小塊（
    地號133），138地號分出3小塊（地號138-4、138-5、138）
    ，138-2地號分出5小塊（地號138-12、138-22、138-7、
    138-8、138-9）加上132地號，其中138-5、138-12、138-7
    、138-9及133地號5筆土地，如原審被證1紅色部分為潘煥經
    所承租的1/8耕地，另黃色部分即138-4、138、138-22、
    138-8、132地號5筆土地為潘煥明所承租之1/8耕地。上訴人
    所保留之地籍圖謄本及給伊之地籍圖謄本，都有詳細的分割
    ，當然分耕事實明確。
  (二)於另案原法院94年度訴字第734號判決中，上訴人同意潘言
    勝承租之耕地，於41年7月31日將特定區域的系爭第92、142
    地號土地全部，及第138地號土地內1.2821甲之耕地租賃權
    分割讓與潘逢辛分耕，顯見上訴人詳知潘煥經、潘言勝及潘
    煥明各自分耕的特定區域，並承認分耕的事實。而後伊繼承
    潘煥經承租之耕地，且於80年5月18日與上訴人換約時兩造
    均未另有聲明，表示兩造對先前共識無異議，不因上訴人再
    三變更名義而能否定其前身「八德鄉惠仁院」時所承認分耕
    的事實。數十年的分耕事實且經上訴人同意，應為租佃兩造
    之共識，上訴人名義變更為財團法人台灣省私立八德殘障教
    養院後，雖組織變更，但租佃關係不變，從而，上訴人同意
    伊分耕事證明確。
  (三)系爭土地上，上訴人指定伊耕種的區域為舊地籍圖上標示為
    第138-5、138-12、138-7、138-9、133地號5筆耕地，並於
    地政機關的地籍圖上詳細分割，與潘逢三、潘木等人分耕區
    域清楚劃分。上訴人主張伊與訴外人潘逢三、潘木等人共同
    耕作，並未與上訴人約定劃定個別耕作範圍，顯非事實。而
    系爭144、132、134、135地號土地，誠然建有地上物，但系
    爭144、132地號土地，上訴人既從未指定伊耕作，且144地
    號土地為潘逢裕承租，132地號土地為潘木兄弟承租，其等
    與伊並非同一租約，且與伊前揭耕地約定特定位置完全不同
    ，該土地上有建物或轉租之情形自與伊無涉。至於伊於134
    、135地號土地之地上物，為伊之先曾祖父於上訴人未取得
    所有權前即有建物，先人即設有戶籍於此，並由大溪戶政事
    務所核發門牌證明書。嗣後經上訴人前身私立八德救濟院同
    意改建，部分為伊及家人所居住，部分做為堆放農機、儲存
    肥料之倉庫及豬舍等農業用途，且134、135地號2筆土地，
    依土地登記謄本即載明於35年6月26日申請私有耕地租約登
    記時，其地目即為雜地及建地，屬附帶於耕地做為農舍使用
    ，亦未計入租賃面積，本非耕地，自無變更用途可言。是以
    ，132、144地號土地之地上建物與伊無關，況134地號地目
    為雜及135號地目為建，其地上物之改建為上訴人所承諾或
    默許，伊並無違反耕地三七五減租條例第16、17條之情形。
  (四)依桃園縣大溪鎮公所97年5月29日溪鎮民字第0970011504號
    函覆之附件可知，上訴人前身「八德鄉惠仁院」與潘言勝、
    潘煥明間38年6月20日之租約登記申請書中，即見申請書上
    浮貼附表，註明兩造間租地分耕之地號及面積：潘言勝分耕
    4.3078甲、潘煥明分耕0.7180甲，且由浮貼資料觀之，144
    、142、142-2、92地號4筆土地全部由潘言勝耕種，132地號
    土地全部由潘煥明耕種，133地號土地由潘言勝與潘煥經分
    耕，138、138-2地號土地由潘言勝、潘煥明及潘煥經3人分
    耕，與原審被證1附圖之分耕位置完全相符，即證伊確有分
    耕事實，且上訴人前身惠仁院指定潘煥經分耕第133、138-5
    、138-7、38-9、138-12地號5筆土地，並向地政機關申請在
    地籍圖上分割，亦在租約上浮貼註明各筆分耕面積，故上訴
    人主張約定租賃範圍為系爭土地之應有部分為1/8，仍應認
    兩造租約範圍仍以上揭新的租約內容為準，顯不合理。潘言
    勝雖曾請人丈量，但丈量結果並未告知潘煥經，只知並不足
    租約所定0.718甲，但不知實際差額為多少，潘言勝為伊先
    父潘煥經之叔父，潘煥經不敢向潘言勝提問，是以，伊分耕
    面積與租約所載0.718甲相去甚遠，係於原審函請大溪地政
    事務所依地籍圖計算以後方才知曉，被上訴人之前既不知潘
    逢三等人承耕土地有多於3/4，又無具體證據證明伊承耕之
    土地不足租約所定的0.718甲，如何能向出租人申訴？且「
    申訴」應是一種權利而非義務，伊可保有權利，並沒有義務
    一定要「申訴」；且土地係由上訴人交付予潘逢三等人耕作
    ，非伊所交付，實際耕作面積與租約約定之面積不符，應歸
    咎於上訴人，伊自始即自任耕作，從未將上訴人所交付之土
    地任由他人耕作，也無義務一定要向上訴人「申訴」，故以
    上訴人之疏失，責怪伊任由他人使用不足部分之耕地，於理
    不合等語。並於本院聲明：上訴駁回。
三、本件經依民事訴訟法第463條準用同法第270條之1第1項第3
    款規定，整理並協議簡化爭點及不爭執之點後，兩造同意僅
    就言詞辯論所陳述之事實及主張之法律關係為論斷：
  (一)兩造不爭執之事項：
  1.兩造間就系爭土地內1/8合計0.718甲（即6964平方公尺）定
    有第44號租約。
  2.系爭土地之132、134、135、144地號土地上均有非供耕作使
    用目的之地上物，其中132地號土地上之地上物為潘木使用
    ，第134、135地號上之地上物為潘逢三等人及被上訴人居住
    使用，144地號上之地上物為潘逢裕轉租他人使用。
  3.依大溪地政事務所98年1月7日之複丈成果圖顯示，被上訴人
    之實際耕作範圍僅5470平方公尺約0.5634甲，少於租約約定
    之0.718甲。
  (二)兩造之爭點：
  1.系爭第44號租約之租賃標的物有無約定特定之範圍，究係被
    上訴人主張之舊地籍圖上所標示之138-5、138-7、138-9、
    138-12、133等地號5筆土地，抑指系爭土地應有部分之1/8
    ？
  2.被上訴人有無耕地三七五減租條例第16條第1項、第17條第1
    項第4款之情事？
四、茲就兩造之爭點分別論述如下：
  (一)查系爭土地自38年6月20日起由上訴人之前身「八德鄉惠仁
    院」分別與訴外人潘言勝、潘煥明、被上訴人之被繼承人潘
    煥經簽訂第28號、第60號、第44號私有耕地租約，上開租約
    並依據耕地三七五減租條例規定多次續約至80年間，復由訴
    外人潘逢三等5人、潘木等2人及被上訴人分別以繼承人身分
    與上訴人續約之事實，為兩造所不爭執，並有桃園縣大溪鎮
    公所函送之上開租約或租約登記申請書、附表影本各1份在
    卷可稽（見原審卷一第232至235頁、卷二第53至57頁），自
    堪信為真正。又上開於80年間簽立之系爭租約或其附表中之
    面積欄內固分別記載「內3/4、4.3078甲」、「內1/8、
    0.7180 甲」、「內1/8、0.7180甲」，惟上開80年之租約既
    係延續38年起之租約，依上開3份38年租約或登記申請書及
    其浮貼之「三七五租約申請書核對表」（見原審卷一第234
    、235 頁、卷二第55、57頁）上記載所示：租賃土地地號
    包含系爭10筆土地，惟其面積欄上方靠近等則欄處則分別有
    打「ˇ」與打「ｘ」之記載，其中系爭第44號租約係於133
    、138及138-2地號處打「ˇ」，其餘7筆地號處打「ｘ」、
    潘煥明之第60號租約則係於132、138、138-2地號處打「ˇ
    」，其餘7筆地號處打「ｘ」、潘言勝之第28號租約則係於
    144 、92、133、138、138-2、142、142-2地號處打「ˇ」
    ，其餘3筆地號處打「ｘ」；而上開3份契約上打「ˇ」部分
    之地號與其上浮貼之三七五租約申請書核對表上記載之地號
    相符，且該等核對表上除就該等地號土地之地目、等則及總
    面積為記載外，尚有「承租面積」之記載。由上開文書上之
    記載顯示，潘言勝、潘煥明、潘煥經係分別就其等租約上打
    「ˇ」部分地號中之「承租面積」向上訴人之前身承租；亦
    即其等係就打「ˇ」地號土地內之核對表承租面積欄之範圍
    內與上訴人之前身個別簽立私有耕地租約。再參照被上訴人
    於80年3月20日申請耕地三七五租約變更登記，其原因為承
    租人繼承 (見原審卷第12頁)，及系爭第44號租約登記申請
    書之原始資料記載：「奉縣府80.4.10(八十)府地權字第
    61453號函准予業佃雙方會同申辦租約出、承租人名義變更
    登記。」，並經承辦人於80年5月18日註記蓋章 (見原審卷
    一第235頁)等情，足徵兩造於80年5月18日所簽立之系爭第
    44號租約，除就承租人名義為變更登記外，其餘租約內容均
    援用原有之租約。從而，被上訴人抗辯其被繼承人潘煥經係
    向上訴人之前身承租133、138及138-2地號土地內之部分範
    圍，即系爭第44號租約所承租之土地有特定之範圍，並非系
    爭土地之應有部分1/8，應可採信。
  (二)次查，兩造於原審所提出之舊地籍圖 (分別見原審卷一第63
    頁、第71頁)，核與大溪地政事務所於96年9月5日核發之地
    籍圖影本可稽（見原審卷一第101頁）係同一地籍圖，依上
    開地籍圖所示，系爭138地號土地範圍內確有畫分出「138-3
    、138-4、138-5、138-6等地號及範圍」暨系爭138-2地號土
    地範圍內亦畫分出「138-7、138-8、138-9、138-10、138-
    11、138-12、138-22等地號及其範圍」，惟上開新增之地號
    及邊界線均經刪除。關於上開地籍圖所顯示之情形，經原審
    函詢大溪地政事務所，經該所於97年4月11日以溪地測字第
    0972000156號函覆稱：「（上開）地籍圖中之桃園縣大溪鎮
    ○○段社角小段138-3、138-4、138-5、138-6、138-7、
    138-8、138-9、138-10、138-11、138-12、138-22等地號，
    應屬分割未辦理登記地號，研判係因未完成分割登記程序，
    遂將地籍圖內之上開地號刪除」 (見原審卷第241頁)，及該
    所於97年5月20日以溪地測字第0970001549號函覆稱：「經
    查分割程序為分割複丈及分割登記（標示變更登記），旨揭
    土地係（應係「經」之誤）查對登記資料，前開地號並未完
    成登記程序，是以應屬完成分割複丈但未辦理登記之土地，
    本所複丈案件電腦建檔時間約（在）84年間，依電腦記錄查
    無旨揭土地分割記錄，是以研判首揭地號應84年以前辦理分
    割，本所資料保存超過15年即銷毀，故查無相關複丈資料，
    …」等語（見原審卷二第7頁）。另上開地籍圖中有關系爭
    133 地號亦有分割出133-1地號，其後將其界線及133地號刪
    除之情形（其中地號方面，依理應係刪除133-1地號，而非
    133地號），此部分情形應係與上開138、138-2地號分割複
    丈之情形相同。而依大溪地政事務所上開函文所示，系爭
    138、138-2地號（如上所述，應包含133地號）土地至遲於
    84年以前，曾經人向該所申請辦理上開3筆土地之分割登記
    ，惟辦理至分割複丈階段即因故停止，致有上開分割複丈圖
    之存在，但未完成分割登記，且將已完成之分割複丈圖上有
    關分割後新增地號、界線等分割資料均予以刪除。而土地分
    割登記屬於不動產標示變更登記之一種，依土地登記規則第
    27條第5款規定，應由權利人或登記名義人單獨申請之。本
    件系爭138、138-2、133地號土地均為上訴人所有，參酌上
    訴人亦保存有相同內容之分割複丈圖之事實，前揭之分割複
    丈案件，應係由所有權人之上訴人（或其前身）所申請辦理
    。又被上訴人抗辯其被繼承人潘煥經所承租之範圍為舊地籍
    圖上紅色部分，即系爭138-5、138-7、138-9、138-12、133
    地號等5筆土地之範圍；黃色部分，即138-4、138、138-22
    、138-8、132等5筆土地係潘煥明所承租，其餘則為潘言勝
    承租部分 (見原審卷一第63頁）等情，經核與大溪鎮公所檢
    送系爭土地上3份租約 (第28號、第44號、第60號)之私有耕
    地租約申請書及其浮貼之核對整理表上地號之記載相符，即
    第44號租約潘煥經所耕作之5筆土地（地籍圖紅色部分），
    係分別來自138、138-2及133地號，第60號租約潘煥明所耕
    作之5筆土地（地籍圖黃色部分），係分別來自138、138-2
    及132地號，其餘部分則係第28號租約潘言勝所耕作之部分
    （地籍圖綠色部分）；又綜合上開3份租約核對整理表所載
    ，其中138、138-2地號土地係分由潘言勝、潘煥明、潘煥經
    3人分別承租部分範圍、133地號土地係分由潘言勝、潘煥經
    2人分別承租部分範圍、132地號土地係由潘煥明個人承租、
    92、142、142-2及144地號土地則係由潘言勝個人承租。又
    134、135地號土地因非屬耕地，故在3份核對整理表內均未
    列入承租範圍等情形相符，可認被上訴人抗辯其所承租耕作
    之範圍為舊地籍圖中之「138-5、138-7、138-9、138-12、
    133地號」等5筆土地乙節，應可採信。
  (三)再查，被上訴人在系爭土地上實際耕作之面積，經本院至現
    場勘驗並囑託大溪地政事務所派員依被上訴人指界為測量結
    果，被上訴人之實際耕作範圍僅5470平方公尺，此有本院勘
    驗程序筆錄、大溪地政事務所98年2月25日溪地測字第
    0982000094號函及複丈成果圖附卷可稽，是被上訴人實際耕
    作之面積少於租約約定之0.718甲 (即6964平方公尺)，二者
    相差達1494平方公尺，幾近承租耕地1/5之面積未為耕作，
    被上訴人尚難諉為不知。按耕地三七五減租條例第16條第1
    項所謂承租人應自任耕作，係指承租人應以承租之土地供自
    己從事耕作之用而言，若承租人有積極的以承租之土地建築
    房屋居住，或供其他非耕作之用、或與他人交換耕作、或將
    之轉租或借與他人使用等情事，固均在不自任耕作之列。惟
    承租人如僅係消極的不為耕作而任其荒廢，或於承租耕地遭
    人占用時，消極的不予排除侵害，則僅生出租人得否依耕地
    三七五減租條例第17條第1項第4款規定終止租約，或承租人
    得否請求出租人排除第三人之侵害，提供合於租約所約定使
    用、收益之租賃物供其使用而已，尚難謂原租約已因此而歸
    於無效。(最高法院91年台上第1447號判決要旨參照)。經查
    ，依被上訴人於原審陳稱：「…但在我小時候潘逢三的父親
    有請我姑婆的孫子，當時在水利局做事來測量據他說我們所
    分到實際耕作之面積不足1/8，…。」 (見原審卷一第165頁
    )，則被上訴人就其實際耕作之面積不足系爭第44號租約約
    定之承租面積一節，早已知悉，且迄今未排除遭人占用之事
    實，應可認定。核諸上開說明，被上訴人於承租耕地遭人占
    用時，消極的不予排除侵害，上訴人得依耕地三七五減租條
    例第17條第1項第4款規定終止租約，而上訴人於95年8月17
    日以存證信函為終止系爭第44號租約之意思表示，被上訴人
    於同年月18日收受送達，此有桃園府前 (21)郵局第1814號
    存證信函及其回執附卷可稽 (見原審卷第32頁至36頁)，兩
    造間就系爭土地上第44號租約，業經上訴人合法終止，洵堪
    認定。從而，上訴人依耕地三七五減租條例第17條第1項第4
    款規定，請求確認上訴人與被上訴人就坐落桃園縣大溪鎮○
    ○段社角小段92、132、133、134、135、138、138之2、142
    、142之2、144地號土地內1/8合計0.718甲以溪鎮南字第44
    號之耕地租賃關係不存在，洵屬有據。
五、綜上所述，上訴人主張被上訴人於承租之系爭土地上有非因
    不可抗力已繼續1年以上不為耕作之情事，為可採，被上訴
    人抗辯其於訴訟中始得知其實際耕作之面積與租約約定之面
    積相去甚遠，此係上訴人之疏失，為無可取。從而，上訴人
    本於耕地三七五減租條例第17條第1項第4款規定，請求確認
    上訴人與被上訴人就坐落桃園縣大溪鎮○○段社角小段92、
    132、133、134、135、138、138之2、142、142之2、144地
    號土地內1/8合計0.718甲以溪鎮南字第44號之耕地租賃關係
    不存在，為有理由，應予准許。原審為上訴人敗訴之判決，
    尚有未洽。上訴意旨指摘原判決不當，求予廢棄改判，為有
    理由。爰由本院予以廢棄改判，如主文第2項所示。
六、本件事證已臻明確，兩造其餘陳述及攻擊防禦方法，經審酌
    後核與判決結果不生影響，不再一一論述，併此敘明。
七、據上論結，本件上訴為有理由，依民事訴訟法第450條、第
    78條，判決如主文。
中    華    民    國    98    年    6     月    30    日
                    民事第十三庭
                        審判長法  官  黃騰耀
                              法  官  周舒雁
                              法  官  陳姿岑
正本係照原本作成。
如不服本判決，應於收受送達後20日內向本院提出上訴書狀，其
未表明上訴理由者，應於提出上訴後20日內向本院補提理由書狀
（均須按他造當事人之人數附繕本）上訴時應提出委任律師或具
有律師資格之人之委任狀；委任有律師資格者，另應附具律師資
格證書及釋明委任人與受任人有民事訴訟法第466條之1第1項但
書或第2項（詳附註）所定關係之釋明文書影本。
中    華    民    國    98    年    7     月    1     日
                              書記官  黃慶霽
附註：
民事訴訟法第466條之1（第1項、第2項）：
對於第二審判決上訴，上訴人應委任律師為訴訟代理人。但上訴
人或其他法定代理人具有律師資格者，不在此限。
上訴人之配偶、三親等內之血親、二親等內之姻親，或上訴人為
法人、中央或地方機關時，其所屬專任人員具有律師資格並經法
院認為適當者，亦得為第三審訴訟代理人。

司法院資訊處製作；財團法人民間司法改革基金會備份。
